臺灣高等法院民事判決
109年度上易字第791號
上  訴  人  林福春  
被 上訴 人  財政部國有財產署北區分署

法定代理人  郭曉蓉  
訴訟代理人  黃曉妍律師
複 代理 人  陳禹齊律師
上列當事人間請求拆屋還地等事件，上訴人對於中華民國109年5
月25日臺灣士林地方法院107年度訴字第1753號第一審判決提起
上訴，被上訴人並減縮起訴聲明，本院於110年10月6日言詞辯論
終結，判決如下：
    主      文
原判決主文第二項前段關於命上訴人給付逾新臺幣陸萬參仟肆佰
柒拾柒元本息部分，及該部分假執行之宣告，暨該部分訴訟費用
之裁判，均廢棄。
上開廢棄部分，被上訴人在第一審之訴及假執行之聲請均駁回。
其餘上訴駁回。
廢棄改判部分之第一、二審訴訟費用，由被上訴人負擔，駁回上
訴部分之第二審訴訟費用，由上訴人負擔。
原判決主文第二項後段所命上訴人按月給付相當於租金之不當得
利減縮為自民國一０七年十一月一日起至民國一０九年十二月三十
一日止，按月給付新臺幣柒佰柒拾貳元。
    事實及理由
壹、程序方面
　　按在第二審為訴之變更或追加，非經他造同意，不得為之，
    但擴張或減縮應受判決事項之聲明者，不在此限，民事訴訟
    法第446條第1項但書、第255條第1項第3款分別定有明文。
    查被上訴人於原審起訴請求上訴人將坐落臺北市○○區○○段○○
    段000地號土地（下稱系爭000號土地）上如原審判決附圖（
    下稱附圖）所示A、B部分之地上物拆除，將該部分土地返還
    予被上訴人，並給付新臺幣（下同）26萬116元，及自起訴
    狀繕本送達之翌日起至清償日止，按週年利率5％計算之利息
    ，暨自民國107年11月1日起至騰空返還前項土地之日止，按
    月給付772元（見原審卷第228頁）。嗣於本院審理中，撤回
    上開拆除地上物及返還土地之起訴，並將上開金錢給付之起
    訴聲明減縮為上訴人應給付被上訴人6萬3,598元，及自起訴
    狀繕本送達之翌日即107年12月25日起至清償日止，按週年
    利率百分之5計算之利息，暨上訴人應自107年11月1日起至
    兩造國有基地標租租賃契約書租期起算前1日即109年12月31
    日止，按月給付被上訴人772元（見本院卷第183-184頁），
    核屬應受判決事項聲明之減縮，依上開規定，應予准許。
貳、實體方面
一、被上訴人主張：伊為系爭000號土地之管理機關。上訴人無
    正當權源，占用系爭000號土地如附圖所示A、B部分（下稱
    系爭土地）蓋建雞舍、鴿舍（下稱系爭雞舍、鴿舍），共計
    88.29平方公尺。上訴人無權占用系爭土地，受有相當於租
    金之利益，致伊受有損害，伊自得請求上訴人返還自102年6
    月26日起至107年10月相當於租金之不當得利6萬3,598元，
    暨自107年11月1日起至兩造國有基地標租租賃契約書租期起
    算前1日即109年12月31日止，按月給付伊772元。爰依民法
    第179條規定，求為命上訴人給付6萬3,598元，及加計自起
    訴狀繕本送達之翌日即107年12月25日起算之法定遲延利息
    ，暨自107年11月1日起至109年12月31日止，按月給付伊772
    元之判決等語。【原審為上訴人敗訴之判決，上訴人聲明不
    服，提起上訴。至被上訴人請求超逾上開部分，或未據其聲
    明不服、或業據其撤回起訴（即拆除系爭鴿舍、雞舍及返還
    系爭土地部分）、減縮起訴聲明（即給付金錢部分），均非
    本院審理範圍。】。並答辯聲明：上訴駁回。
二、上訴人則以：伊已標租取得系爭土地之租賃權，並繳納權利
    金、押租金，被上訴人不應再追討不當得利。且伊應返還之
    不當得利金額，應斟酌系爭土地位在保護區，距離公車總站
    1公里以上，無商業設施，及伊利用系爭土地興建系爭雞舍
    、鴿舍之經濟價值，伊願給付5年不當得利，然伊現既已承
    租系爭土地，被上訴人以申報地價年息5%計算不當得利，實
    屬過高，應酌減不當得利金額等語，資為抗辯。並上訴聲明
    ：㈠原判決關於命上訴人給付金錢部分廢棄。㈡上開廢棄部分
    ，被上訴人在第一審之訴及假執行之聲請均駁回。
三、兩造不爭執事項為：
  ㈠被上訴人為系爭000號土地之管理機關，有土地建物查詢資料
    、土地登記謄本附卷可憑（見原審卷第15頁、第83頁）。
  ㈡上訴人所有之系爭雞舍、鴿舍占用系爭000號土地如附圖所示
    A、B部分（即系爭土地），系爭雞舍、鴿舍為上訴人所起造
    而單獨所有，面積依序為48.86、39.43平方公尺，合計88.2
    9平方公尺，有臺北市中山地政事務所土地複丈成果圖在卷
    可稽（見原審卷第122頁）。
  ㈢上訴人於110年1月1日起向被上訴人承租系爭土地。
  ㈣系爭土地之107年申報地價為2,100元/平方公尺，99年至106
    年之申報地價為2,800元/平方公尺，有歷年公告地價附卷可
    憑（見原審卷第218頁）。
  ㈤系爭土地位於保護區，距離630號公車總站在1公里以上，附
    近大多為老舊平房住宅，雜草叢生，人煙稀少，無超市、菜
    市場等商業設施，有使用分區證明書、勘驗筆錄、照片附卷
    可憑（見原審卷第99頁、第104頁、第114-115頁）。
四、被上訴人主張上訴人無權占用系爭土地蓋建系爭雞舍、鴿舍
    ，受有相當於租金之利益，致其受有損害，其自得依民法第
    179條規定，請求上訴人返還相當於租金之不當得利6萬3,59
    8元本息，及自107年11月1日起至兩造國有基地標租租賃契
    約書租期起算前1日即109年12月31日止，按月給付其772元
    等語，上訴人固不否認有占有使用系爭土地之事實，惟爭執
    應返還不當得利之數額，並執前詞置辯。經查：
　㈠被上訴人為系爭000號土地之管理機關，上訴人單獨所有之系
    爭雞舍、鴿舍無權占有使用系爭000號土地如附圖所示A、B
    部分（即系爭土地）等情，為兩造所不爭執（見原審卷第23
    1頁、本院卷第159-160頁），並有土地建物查詢資料、土地
    登記謄本、臺北市中山地政事務所土地複丈成果圖附卷可憑
    （見原審卷第15頁、第83頁、第122頁），是被上訴人主張
    上訴人無權占有系爭土地，堪可認定。
　㈡按無法律上之原因而受利益，致他人受損害者，應返還其利
    益，民法第179條前段定有明文。又無權占有他人土地，可
    能獲得相當於租金之利益，為社會通常之觀念（最高法院61
    年台上字第1695號判例要旨參照）。再者，城市地方房屋之
    租金，以不超過土地及其建築物申報總價額年息百分之10為
    限，土地法第97條第1項定有明文。所謂土地及建築物之總
    價額，依土地法施行法第25條規定，土地價額依法定地價。
    又所謂法定地價，依土地法第148條規定，係土地所有權人
    依該法規定所申報之地價。此外，基地租金之數額，除以基
    地申報地價為基礎外，尚須斟酌基地之位置，工商業繁榮之
    程度，占有人利用基地之經濟價值及所受利益等項，並與鄰
    地租金相比較，以為決定（最高法院68年台上字第3071號判
    例意旨參照）。查上訴人無權占有系爭000號土地如附圖所
    示A、B部分，已如前述，其無法律上原因受有占用土地相當
    於租金之利益，致被上訴人未能利用系爭土地而受有損害，
    被上訴人依民法第179條規定，請求上訴人返還其因無權占
    有系爭土地所受相當於租金之利益，自屬有據。上訴人雖抗
    辯其已標租取得系爭土地之承租權，並繳納權利金、押租金
    ，被上訴人不應再追討不當得利云云。然依國有非公用不動
    產標租作業要點第6條第1項規定：「國有非公用土地標租，
    應收取訂約權利金及年租金，並以訂約權利金競標，以有效
    投標單之投標金額最高者，為得標人。最高者有二標以上相
    同時，當場由主持人抽籤決定得標人」，同要點第16條第3
    項規定：「得標人於得標前 已有使用事實者，應自簽訂租
    約之起租日期往前追溯收取使用補償金，最長以五年為限。
    期間內已繳之使用補償金應予扣除，並得准分期繳交」，可
    知申請標租國有土地，除須繳納年租金外，尚須收取訂約權
    利金，並以訂約權利金競標，得標人於得標前已有使用事實
    者，仍應自租約之起租日起往前追溯5年給付使用補償金。
    是訂約權利金與無權占有國有非公用土地所生之不當得利或
    使用補償金並不相同，上訴人縱已繳納部分權利金及全額履
    約保證金，其因無權占有系爭土地應返還之不當得利亦不因
    此免除，是其上開所辯，委不足取。
　㈢又消滅時效，因請求而中斷。時效因請求而中斷者，若於請
    求後六個月內不起訴，視為不中斷。民法第129條第1項、第
    130條分別定有明文。被上訴人曾於107年6月26日寄發存證
    信函予上訴人，請求上訴人給付87年8月至107年5月之不當
    得利，經上訴人於107年6月27日收受，且被上訴人於此請求
    後6個月內之107年11月14日提起本件訴訟，其後上訴人就系
    爭土地與被上訴人訂立租約，契約期間自110年1月1日起至1
    18年12月31日止等情，有民事起訴狀上所蓋收文戳章、台北
    信維郵局第13671號存證信函暨收件回執、被上訴人109年12
    月31日台財產北管字第10985072770號函、國有基地標租租
    賃契約書在卷可稽（見原審卷第9頁、第16-21頁、本院卷第
    81-83頁、第99-103頁）。被上訴人既於107年6月27日將請
    求上訴人返還不當得利之表示送達上訴人，並於請求後6個
    月內起訴，其請求權時效應於此時即已中斷，則其請求上訴
    人自107年6月27日回溯5年即自102年6月27日起至兩造國有
    基地標租租賃契約書租期起算前1日即109年12月31日止給付
    不當得利，核屬有據。至被上訴人主張應自102年6月26日起
    算不當得利，則不可採。
　㈣查系爭土地位在保護區，距離630號公車總站在1公里以上，
    附近大多為老舊平房住宅，雜草叢生，人煙稀少，無超市、
    菜市場等商業設施等情，業經原審勘驗屬實，有使用分區證
    明書、勘驗筆錄、照片附卷可憑（見原審卷第99頁、第104
    頁、第114-115頁）。原審審酌上情及兩造利用土地之經濟
    價值、所受利益、上訴人承租部分之系爭000號土地基地租
    金等一切情狀後，認被上訴人所請求相當於租金之不當得利
    數額，以按系爭土地申報地價年息5%計算，應為合理適當，
    上訴人抗辯以申報地價年息5%計算不當得利，實屬過高，應
    酌減不當得利金額云云，應無可採。又系爭雞舍、鴿舍占有
    系爭土地面積為88.29平方公尺（48.86+39.43=88.29），該
    土地之申報地價107年為2,100元/平方公尺，99年至106年之
    申報地價為2,800元/平方公尺等情，有臺北市中山地政事務
    所土地複丈成果圖、歷年公告地價在卷可稽（見原審卷第12
    2頁、第218頁）。以此計算後，上訴人占有系爭土地部分，
    應返還被上訴人之不當得利數額，102年6月27日起算至107
    年10月止，為6萬3,477元【計算式：㈠5萬5,757元〔即102年
    至106年申報地價2,800元×系爭土地面積88.29平方公尺×年
    息5％÷12月=1,030元/月〕×〔54月（即4.5年）＋4日/30日〕=55,
    757元。㈡7,720元（即107年申報地價2,100元×系爭土地面積
    88.29平方公尺×年息5％÷12月=772元/月）×10月=7,720元。㈢
    上開㈠＋㈡=63,477元，元以下依被上訴人主張無條件捨棄，下
    同，見原審卷第214頁】。另自107年11月1日起至109年12月
    31日止，計算相當於租金之利益則為每月772元（計算式：
    同上107年部分）。是被上訴人請求上訴人返還6萬3,477元
    本息及自107年11月1日起至109年12月31日止，按月給付772
    元之不當得利，洵屬正當，逾此範圍之請求，不應准許。
五、綜上所述，被上訴人依民法第179條規定，請求上訴人給付
    被上訴人6萬3,477元，及自起訴狀繕本送達翌日即107年12
    月25日（見原審卷第30頁之送達證書）起至清償日止，按週
    年利率5％計算之利息，暨自107年11月1日起至兩造國有基地
    標租租賃契約書租期起算前1日即109年12月31日，按月給付
    被上訴人772元，為有理由，應予准許，逾此範圍之請求，
    為無理由，不應准許。原審就超過上開應予准許部分（即12
    1元本息部分，6萬3,598元－6萬3,477元＝121元），為上訴人
    敗訴之判決，尚有未洽。上訴意旨指摘原判決此部分不當，
    求予廢棄改判，為有理由，爰由本院廢棄改判如主文第2項
    所示。至上開應予准許部分，原審為上訴人敗訴之判決，並
    分別為准、免假執行之宣告，核無不合。上訴人就此指摘原
    判決不當，求予廢棄改判，為無理由，應駁回其上訴。又被
    上訴人於本院審理時減縮起訴聲明如上，爰諭知原判決主文
    第2項後段所命給付減縮如主文第5項所示，併予敘明。
六、本件事證已臻明確，兩造其餘之攻擊或防禦方法及所用之證
    據，經本院斟酌後，認為均不足以影響本判決之結果，爰不
     逐一論列，併此敘明。
七、據上論結，本件上訴為一部有理由、一部無理由，依民事訴
    訟法第450條、第449條第1項、第79條，判決如主文。　
中　　華　　民　　國　　110 　年　　10　　月　　27　　日
                  民事第十二庭  
                      審判長法  官  陳秀貞 
                            法  官  毛彥程
                            法  官  蔡世芳
正本係照原本作成。
不得上訴。
中　　華　　民　　國　　110 　年　　10　　月　　27　　日
  　　　　　　　　　　　　　書記官  何敏華